【裁判字號】    92,竹小,29
【裁判日期】    920410
【裁判案由】    
【裁判全文】
臺灣新竹地方法院民事判決  九十二年度竹小字第二九號
    原      告  甲○○
    被      告  乙○○
                            ０.
右當事人間給付票款事件，本院判決如左：
    主      文
原告之訴及假執行之聲請均駁回。
訴訟費用新台幣壹仟佰捌拾捌元由原告負擔。
    事實及理由
一、原告之聲明：求為判決被告應給付原告新台幣（下同）十萬元及自民國（下同）
    九十年十一月二十日起至清償日止，按年息百分之六計算之利息；另請依職權為
    假執行之宣告。
二、事實摘要：
（一）原告主張其持有由被告所簽發發票日九十年十一月二十日，付款人新竹國際商
      業銀行竹蓮分行，面額十萬元，票號ＡＡ0000000號之支票（下稱系爭
      支票）一紙，詎屆期為付款之提示，竟因存款不足而未獲支付，因而基於票據
      法律關係請求被告給付如主文所示之金額及利息。又查系爭支票之簽發，係被
      告向原告借款十萬元使其簽發之支票得以兌現，與兩造間之工程糾紛無涉，且
      票據為無因證券，與其係基於何原因關係簽發無涉。至被告雖有為原告承攬建
      物之興建，惟因該項工程在驗收時尚有部分工程未完成，所以始要求被告簽發
      面額十萬元之支票以為工程保固金，其目的一方面作為保固，一方面則做為被
      告繼續履行未完成工程之保證，初期被告係有就一些修繕或細部未完成部分繼
      續進行，惟隔一段期間後，被告只是口頭上答應會處理，實際上均未做任何修
      繕補強，而因兩造原為好友，基於彼此信任，且雙方工作亦很忙碌，以致前開
      未完成之工程部分，被告迄今仍未完成，僅係就建物滲水部分進行修補，惟仍
      未完全修復，而原告經另請人就前開未完成之工程部分進行估價，所需之工程
      費為十五萬元，且尚未包含滲水之瑕疵。被告雖辯稱前開所興建之建物工程業
      已完工驗收云云，惟被告此部分提出之房屋驗收單僅係就其上記載之工程進行
      驗收，並非就整個工程驗收，諸如建築施工說明之第十項，被告只有加以粉刷
      油漆，惟並未塗上防水漆，另牆壁之龜裂、滲水等亦均未處理。又前開工程因
      未完成，原本要求被告應提供之保固金為三十萬元，但被告表示其無法提出如
      此高額之保固金，經過雙方商議後才降為十萬元，而因被告並未依約完成前開
      未完成之工程，所以屆期原告始加以提示前開保固金支票。次查原告提示後因
      被告當時存款不足，原本要被退票，被告乃與原告商議由原告借款十萬元存入
      其支票帳戶以為兌現，而被告則另簽發系爭支票給原告，並約定一年內會完成
      未完之工程，惟一年之期限屆滿被告仍未完成，且因系爭支票既係被告向原告
      借款而簽發，自應給付系爭票款等情。
（二）被告則以其於八十六年間承攬原告之建物興建工程，該項工程早已完工並經原
      告於八十六年九月十七日進行驗收，當時驗收時僅有編號二、三、十項部分註
      記未驗收，惟後來均經被告修復或補正完成，並逐項將修復補正結果經原告再
      行驗收，並簽註在房屋驗收單上，如編號三之滲水瑕疵，業於八十六年九月二
      十三日完成修復，編號二之地板排水疏通部分亦於八十六年九月二十五日完成
      ，編號十之水電配置圖也係於八十九年九月二十五日交付原告，嗣原告並於八
      十六年十月八日完成驗收而親自簽署。又原告於八十六年九月十七日係就整個
      建物興建工程進行驗收，只是就工程驗收時發現之瑕疵及問題記載於驗收單，
      再由被告逐項進行修復或補正，並分別就完成之日期加以註記，其後於八十九
      年十月八日再由原告就上開發現之瑕疵及問題部分等是否修復進行再一次之驗
      收，是原告主張該次驗收僅係針對驗收單所示之項目進行驗收云云，自不足採
      。又前開工程原本未約定保固條款，嗣原告要求被告就前開施作之工程能保固
      一年，並於保固期間提供保固金，被告始簽發面額十萬元之支票交付原告。而
      在前開保固期間內，因前開興建之建物窗戶部分係朝南方向，原告有發現滲水
      現象，被告即有進行修復，且在一般下雨時亦不會有滲水現象。嗣一年之保固
      期滿前，原告以次年之颱風季節來臨時不知是否仍有滲水現象為由，希望被告
      將前開保固期間再延長一年，被告並再以換票之方式繼續提供保固金。第二年
      之保固期間，因颱風期間原告仍通知被告其建物有滲水現象，被告乃再前往進
      行修復，嗣第二年保固期滿前，原告又以相同理由要求被告再延長保固期間一
      年，並仍以換票方式而簽發同面額之系爭支票。而系爭支票原係於八十八年間
      所簽發，嗣八十九年十一月二十日發票日屆至時，原告又以相同事由，希望至
      隔年颱風時節看是否仍有滲水現象，所以三度延長保固期間，並將系爭支票之
      發票日改為九十年十一月二十日，惟在八十九年十一月二十日至九十年十一月
      二十日之期間，被告並未再接到原告通知前開建物有滲水及其他瑕疵，而因系
      爭支票乃係前開承攬工程之保固金，因最後延長之保固期滿，原告並未再通知
      有待修復之瑕疵，所以自無給付系爭支票票款之義務。又查系爭支票係因工程
      保固金而來，是縱如原告主張有交付被告十萬元用以存入被告支票帳戶，亦係
      因原告將原本簽發用作保固金之支票違約提示，嗣為使該支票兌現而存入，亦
      即原告在該次保固期滿後希望被告能再延長保固期間而簽發系爭支票繼續為保
      固，則前開經原告提示之支票票款，自應由原告將票款存入。從而兩造間就前
      開工程完工因保固事宜而簽發保固金支票，嗣數度換票至簽發系爭支票，自始
      至終均係為擔保前開工程之保固金，並無向原告有另借款等情置辯。
三、兩造不爭執之事項：
（一）原告主張其持有由被告所簽發之系爭支票一紙，屆期為付款之提示因存款不足
      而未獲支付。
（二）兩造就系爭支票為直接前後手。
四、兩造爭執之事項：
（一）被告得否以系爭支票之原因關係業已消滅而對抗原告。
（二）系爭支票是否如原告主張係因被告向原告借款而簽發。
（三）系爭支票是否如被告所辯係因承攬原告建物興建工程完工後之延長保固期間而
      簽發以為擔保之用。
五、法院之判斷：
（一）按票據行為為不要因行為，苟執票人之取得票據並非出於惡意或詐欺，固不因
      票據行為原因之無效而受影響；亦即票據債務人並不得以自己與發票人或執票
      人之前手間所存抗辯之事由，對抗執票人；惟票據債務人，以自己與執票人間
      所存抗辯之事由對抗執票人，仍非法所不許，此觀票據法第十條之規定即可明
      瞭（最高法院二十七年度滬上字第九七號、四十六年度台上字第一八三五號判
      例意旨參照）。查本件兩造就系爭支票為直接前後手既不爭執，參諸前述，被
      告自得以自己與執票人即原告間所存抗辯之事由對抗原告，從而原告主張因支
      票係無因證券，票據上之權利人不必證明其取得支票之原因，即得依票據所載
      之文義請求云云，在發票人與執票人間係屬直接前後手，而發票人又提出原因
      關係抗辯時，參諸前述，即無從當然適用。
（二）本件原告固主張系爭支票係因被告簽發之支票無資金兌現向原告借款因而簽發
      云云；惟按當事人主張有金錢借貸關係存在，須就其發生所須具備之特別要件
      即金錢之交付及借貸意思表示一致負舉證之責任，若僅證明有金錢之交付，未
      證明借貸意思表示互相一致者，尚不能認有金錢借貸關係存在（最高法院八十
      一年度台上字第二三七二號、八十五年度台上字第一四四一號判決意旨參照）
      。是雖消費借貸契約係屬要物契約，而非要式契約，惟並非謂將金錢交付，即
      當然成立借貸契約，茍有所爭執，貸與人仍須進一步證明有成立金錢借貸之原
      因事實。查本件被告否認係因借款而簽發系爭支票交付原告，而兩造間又係直
      接前後手，則原告自應就有交付十萬元借款及係因借貸而意思表示一致之事實
      負舉證之責任；然查原告就此部分之主張並未舉證以為證明，是原告此部分主
      張已難謂可採。至原告雖主張其所執被告另簽發保固金之支票，因被告未依約
      履行，其屆期有提示，惟因當時被告存款不足，被告乃與原告商議由原告借款
      十萬元存入其支票帳戶以為兌現云云；被告則辯稱縱原告有將十萬元款項存入
      其支票帳戶，亦係因原告違約將簽發用作保固金之支票提示，嗣因原告希望被
      告能再延長保固期間而簽發系爭支票，原告始將前開十萬元支票之款項存入等
      情，是原告縱有存入十萬元至被告支票帳戶之事實，因被告否認兩造間係有借
      貸之合意，則原告自仍應就兩造間有成立借貸契約之意思表示一致事實，負舉
      證責任，惟原告對此部分事實並未能提出證據證明，從而原告此部分主張即不
      足採。
（三）次查被告辯稱其於八十六年間承攬原告之建物興建工程，工程完工並經原告於
      八十六年十月八日完成驗收親自簽認；因前開工程原未約定保固金，原告乃要
      求被告應就前開工程保固一年期間提供保固金，被告始簽發面額十萬元之支票
      ，嗣保固期間內因原告發現建物窗戶部分有滲水現象，被告即進行修復，惟當
      一年之保固期滿前，原告以次年颱風季節來臨時恐仍有滲水為由，希望被告將
      保固期間再延長一年，嗣並再以換票方式繼續提供保固金，而第二年之保固期
      間，因颱風侵襲時原告建物仍有滲水現象，被告乃再前往進行修復完成，然第
      二年保固期滿前，原告又以相同理由要求再延長保固期間一年，並仍以換票方
      式簽發同面額之系爭支票，嗣八十九年十一月二十日發票日屆至時，原告又以
      相同事由第三度延長保固期間，並將系爭支票之發票日改為九十年十一月二十
      日，惟在八十九年十一月二十日至九十年十一月二十日之期間，被告並未再接
      到原告通知前開建物有滲水等瑕疵，而因系爭支票係屬於前開承攬工程之保固
      金，在最後延長之保固期滿，原告並未再通知有待修復之瑕疵，所以自無給付
      系爭支票票款之義務等情，業據提出保固書、房屋完工驗收單、工程承攬契約
      書（含建築施工說明、水電工程、設計圖、設備圖說）、付款簽收簿、估價單
      等為證，而原告就前開資料之真正亦不爭執，是被告前開所辯自屬可採。原告
      雖主張系爭支票與前開承攬工程無關云云；惟查原告於本院第一次言詞辯論期
      日即自認被告有為其承攬興建建物，嗣驗收時其要求應加以保固，乃經兩造協
      商，被告並簽發面額十萬元之支票做為保固金，惟因保固期間被告並未依約完
      成保固之責任，所以發票日屆至時，原告有加以提示，而被告當時存款不足，
      原本該支票要被退票，係被告與原告商議另簽發系爭支票，希望原告將票款存
      入被告之支票帳戶，所以才簽發系爭支票，並表明一年內完成保固約定之事宜
      等情（見本院九十二年二月二十五日言詞辯論筆錄），則系爭支票之簽發既係
      用以被告在該次所延長之一年保固期間完成約定保固之事宜，足見系爭支票確
      係因擔保前開工程之保固事宜而簽發自明，從而原告嗣又改主張系爭支票與前
      開工程之保固無關云云，自不足採。
（四）原告雖另主張被告承攬之前開工程，在驗收時尚有部分未完成，所以被告始簽
      發面額十萬元之支票，作為保固及繼續履行未完成工程之擔保，惟被告僅初期
      有進行部分修繕或細部未完成工程，其後即未再做任何修繕補強，直至目前仍
      未完成云云。惟查此為被告否認，並辯稱前開工程早已完工經原告驗收完畢等
      情，且提出保固書、房屋完工驗收單等為證；原告雖主張前開房屋完工驗收單
      係就該驗收單註記之工程項目進行驗收云云；惟查前開房屋完工驗收單，既係
      以「房屋完工」為名，衡諸常情，自係指興建建物之工程業已完工而言；且觀
      由原告簽認部分亦係分別註記「初驗簽認」及「客戶交屋完成簽收」，而各待
      處理項目亦分別記載名稱、處理單位、完成日期等，則由該驗收單之記載方式
      ，參諸目前建物興建工程驗收之慣例，可認前開驗收單係就建物承攬工程完工
      後，先由原告進行初驗，經發現部分施作項目有瑕疵或待補正情形，乃逐一加
      以註記，再由被告進行修復或補正，待完成後再度經原告為確認完成驗收自明
      。另由前開保固書之記載觀之，亦明確載明前開建物興建工程業經被告全部驗
      收完成，被告應負保固一年，並交付發票日八十八年九月二十日之面額十萬元
      支票一紙，待保固期滿領回該支票等語，而該保固書亦經原告蓋印後由兩造各
      自收執一份，則由出具保固書之日期為八十六年十月八日，與原告於房屋完工
      驗收單「客戶交屋完成簽收欄」之簽認日期相同，均足見八十六年十月八日原
      告業已就全部工程完成驗收，而所簽發之面額十萬元支票僅係為保固金，用以
      擔保保固期間可能生之責任，而如在保固期間未發生應予保固事由（即定作物
      之瑕疵）或縱發生保固事由而被告業已依約修補完畢，則屆期原告即應將該支
      票返還，並無原告主張有待另完成未完工事項；否則前開保固金應會記載被告
      於保固期間內所待完成之事項，而非為保固期滿即得領回該支票，是原告主張
      前開支票之簽發，係因被告為原告承攬之工程尚有部分未完成，而由被告於保
      固期間內完成，惟其後即未再進行前開未完成工程，亦未做任何修繕補強云云
      ，亦不足採。
（五）原告固另主張在被告原簽發保固金之支票，因保固期間被告並未依約完成前開
      未完成之工程及就發現之瑕疵有通知被告修補但被告未予修補，所以屆期自得
      加以提示云云；惟基於前述，前開工程業經被告完工並經原告驗收完畢，並無
      待被告繼續完成之工程，是原告前開主張保固期間被告有未依約完成未完工之
      工程云云，已難謂可採；又被告就前開工程於保固期間有收到原告瑕疵修補通
      知而未予修補乙節予以否認，原告就此亦未舉證證明，是原告此部分主張亦不
      可採。且縱認被告於保固期間有因前開工程瑕疵未予修補情事，因既然原告自
      認當其提示該支票後又因被告之要求再延長保固一年並簽發系爭支票等情，則
      亦應認兩造事後有另達成協議以簽發系爭支票再延長保固期間一年之方式解決
      ，從而原告即應將原本簽發之支票返還被告，惟因其時原告業將該支票提示，
      則原告因此將此部分款項存入被告之支票帳戶，以使該支票得以由其提領兌現
      ，亦與將該支票返還被告之效果相當，並不能因此即認前開款項係原告本於借
      貸法律關係交付被告，更無從謂原告得在未有任何保固所生事由發生前，即得
      就系爭支票主張權利亦明。又原告雖主張八十九年十一月二十日至九十年十一
      月二十日之期間（即系爭支票擔保之延長保固期間一年之期間），其亦有就前
      開建物工程之漏水、滲水等瑕疵通知被告修補，但被告均未修補云云；惟此亦
      為被告所否認，而原告就此亦未舉證證明。且茍如原告所稱在系爭支票擔保之
      保固期間仍有發現工程之瑕疵而通知被告卻未為修補情事，因工程之瑕疵是否
      在保固期間所生及有無通知被告修補而未為修補等，均關乎原告得否對被告主
      張保固期間之瑕疵擔保責任前提，衡情當保固期滿即系爭支票發票日屆至經原
      告提示未獲付款時，應會立即對被告加以主張（如行使票據追索權或本於保固
      條款主張），何以長達一年之期間均未向被告為主張，卻係於該延長保固期滿
      後近一年（即九十一年十一月十八日）再度提示系爭支票，並於未獲付款後始
      向被告為本件之主張，亦顯與常情有違，而不足採。
（六）綜上所述，系爭支票既係因延長保固期間而簽發交付被告，則被告自得本於原
      因關係即保固約定所生之抗辯事由對抗原告；又在系爭支票擔保之延長保固期
      間內，原告既未舉證證明有發生保固責任事由，則於該次延長保固期滿時，原
      告即應將系爭支票返還被告，不得再就系爭支票行使權利。從而本件被告既提
      出此部分原因關係抗辯，則原告本於票據法律關係請求被告給付十萬元及法定
      遲延利息云云，即屬無理由，應予駁回。
六、本件原告之訴既經駁回，則原告聲請本院依職權宣告假執行乙節，自亦屬無據，
    應併予駁回。
七、結論：本件原告之訴為無理由，依民事訴訟法四百三十六條之二十三、第四百三
    十六條第二項、第七十八條、第四百三十六條之十九第一項，判決如主文。
中      華      民      國    九十二    年      四      月      十      日
                                  臺灣新竹地方法院新竹簡易庭
~B法      官  李承訓
右為正本係照原本作成。
如對本判決上訴，非以其違背法令為理由不得為之，且須於判決送達後廿日內以上訴
狀記載上訴理由向本院提出上訴狀。
~B法院書記官  吳玉蘭
中      華      民      國    九十二    年      四      月      十      日


司法院資訊處製作；財團法人民間司法改革基金會備份。
